臺灣板橋地方法院刑事判決　　　　　　　94年度訴字第2919號
公　訴　人　臺灣板橋地方法院檢察署檢察官
被　　　告　安泰國際殯儀禮品有限公司
兼　代表人　癸○○
被　　　告　庚○○
上一被告之
選任辯護人　羅子武　律師
被　　　告　聖凡企業有限公司（已解散）
　　　　　　　　　　原設臺北縣.
兼　代表人　子○○
　　　　　　　　　　原籍臺北縣.
被　　　告　丙○○
選任辯護人　袁健峰　律師
　　　　　　陽文瑜　律師
上列被告等因貪污等案件，檢察官提起公訴（94年度偵字第4289
號），本院判決如下：
    主  文
癸○○共同意圖獲取不當利益，而以協議使廠商不為價格之競爭
，處有期徒刑陸月，併科罰金新臺幣拾萬元，徒刑如易科罰金，
以銀元佰元折算壹日，罰金如易服勞役，以新臺幣壹仟元折算
壹日。扣案之招標地區劃分及售價概況說明影本壹份，沒收之。
安泰國際殯儀禮品有限公司之代表人，因執行業務，意圖獲取不
當利益，而以協議使廠商不為價格之競爭，科罰金新臺幣捌萬元
。
庚○○共同意圖獲取不當利益，而以協議使廠商不為價格之競爭
，累犯，處有期徒刑柒月。
聖凡企業有限公司、子○○部分均公訴不受理。
丙○○無罪。
    事  實
一、癸○○係安泰國際殯儀有限公司（下稱安泰公司、原登記負
    責人為寅○○，嗣於民國＜下同＞90年4 月19日變更登記負
    責人為癸○○）之實際負責人。子○○（已於96年2 月9日
    死亡）係聖凡企業有限公司（下稱聖凡公司，已於94年8 月
    11日解散登記）負責人。庚○○（前於87年間，因妨害家庭
    案件，經臺灣臺北地方法院以87年度易字第1097號判處有期
    徒刑4 月，於87年7 月10日易科罰金執行完畢）係福達殯儀
    有限公司（下稱福達公司，原登記負責人為己○○，嗣於91
    年12月31日始變更登記負責人為戊○○，福達公司部分由本
    院另行審結）及觀宏殯儀有限公司（下稱觀宏公司、原登記
    負責人為午○○，嗣於94年12月14日始變更登記公司名稱及
    負責人為格旭國際有限公司及庚○○）之實際負責人。未○○為福達葬儀社負責人。巳○○為榮安葬儀社負責人，並為
    榮福葬儀社（登記負責人為辰○○）、永安葬儀社（登記負
    責人為申○○）之實際負責人。甲○○係誠安葬儀有限公司
    （下稱誠安公司）負責人，丑○則係誠安公司之業務經理（
    以上巳○○、辰○○、申○○、己○○、午○○、未○○、
    觀宏公司、寅○○部分均經檢察官具狀撤回起訴在案；甲○○、丑○、誠安公司，業經本院已先行審結）。
二、緣國軍退除役官兵輔導委員會（下稱退輔會）臺北縣榮民服
    務處（下稱北縣榮服處）報經退輔會核准於民國89年6 月間
    辦理89年8 月至90年8 月間單身亡故榮民喪葬事務招標案（
    以下統稱89年採購案），總金額約新臺幣（下同）8 千萬元
　　，退輔會北縣榮服處並針對臺北縣地區特性，將本次採購案
  　劃分為七區：其中第一區涵蓋板橋市；第二區涵蓋石碇鄉、
    深坑鄉、坪林鄉、烏來鄉及新店市；第三區涵蓋永和市、汐
    止市、瑞芳鎮、平溪鄉、雙溪鄉及貢寮鄉；第四區涵蓋中和
    市；第五區涵蓋土城市、三峽鎮、鶯歌鎮及樹林市；第六區
    涵蓋林口鄉、五股鄉、泰山鄉及新莊市；第七區涵蓋三重市
    、蘆洲市、淡水鎮、八里鄉、三芝鄉、石門鄉、金山鄉及萬
    里鄉，分區辦理招標採購事宜，但允許廠商得同時在各區域
    投標。因本採購案隱藏之潛在利益甚鉅，是以子○○、癸○○、庚○○、丑○、甲○○（起訴書漏未記載甲○○）等人
    意圖獲取不當利益，遂分別組成不同集團，以事先達成協議
    不為價格之競爭等方式，參與本次採購案各區之投標，冀望
    藉此取得上該各區單身亡故榮民喪葬事務承作權：
  (一)其中子○○與癸○○二人，意圖獲取不當利益，共同基於犯
    意聯絡，雙方事先達成協議不為價格競爭之方式，由子○○
    以其聖凡公司名義及證件，癸○○則借用安泰公司（原登記
    負責人為寅○○）名義及證件，共同參與退輔會北縣榮服處
    第一至七區等七個區域（起訴書誤載為僅有第三區、第五區
    、第六區、第七區等四個區域）採購案之投標，並由子○○
    根據事先協議，統籌依下列方式於標單填載上該二家公司各
    區投標價額：其中(甲)聖凡公司第五區投標總價為533,930 元
    ；第三區、第六區、第七區等三區各自之投標總價分別為53
    6,630 元（意即第五區擬由聖凡公司得標）。(乙)安泰公司第
    五區投標總價為536,630 元；第三區、第六區、第七區等三
    區各自之投標總價分別為533,930 元（意即第三區、第六區
    、第七區等三區擬由安泰公司得標）。迄於89年6 月29日開
    標、決標時，第五區確係由聖凡公司得標；第三區、第六區
    、第七區等三區確均由安泰公司得標；而聖凡公司、安泰公
    司於上開四區之得標總價額均相同，即均同為533,930 元。
  (二)其中庚○○與丑○、甲○○，意圖獲取不當利益，共同基於
    犯意聯絡，雙方事先達成協議不為價格競爭之方式，由庚○○借用福達公司（原登記負責人為己○○）、福達葬儀社（
    登記負責人為未○○）、榮安葬儀社（登記負責人為巳○○
    ）、榮福葬儀社（登記負責人為辰○○）、永安葬儀社（登
    記負責人為申○○）等五家公司行號之名義及證件，丑○則
    以誠安公司（登記負責人為甲○○）之名義及證件，共同參
    與退輔會北縣榮服處第一區、第二區、第四區等三區採購案
    之投標，並由庚○○根據事先協議內容，統籌決定並責由不
    知情之員工填載上開各該六家公司行號在上開三個區域之投
    標價額，並囑託不知情之羅美婷向陽信銀行景美分行等至少
    購買台灣銀行支票18紙，供作上開各家公司行號在各區投標
    之押標金。迄於89年6 月29日開標、決標時，第一區確係由
    榮福葬儀社以503,118 元得標。而第二區、第四區等確亦由
    誠安公司分別以519,750 元、507,480 元得標。
三、案經法務部調查局臺北縣調查站移送臺灣板橋地方法院檢察
    署檢察官偵查起訴。
    理  由
壹、有罪部分：
一、按刑事訴訟法第159 條第1 項雖規定，被告以外之人於審判
  　外之言詞或書面陳述，除法律有規定外，不得作為證據。惟
    同法第159 條之5 第1 、2 項已規定，經當事人於審判程序
    同意作為證據，法院審酌該言詞陳述或書面陳述作成時之情
    況，認為適當者，亦得為證據。當事人、代理人或辯護人於
    法院調查證據時，知有第159 條第1 項不得為證據之情形，
    而未於言詞辯論終結前聲明異議者，視為有前項之同意（指
    同條第1 項之同意作為證據），此乃第159 條第1 項所容許
    ，得作為證據之例外規定之一。經查，本案被告癸○○、被
    告庚○○暨其選任辯護人及檢察官於言詞辯論終結前，均未
    就所調查之證據主張有刑事訴訟法第159 條第1 項不得為證
    據之情形，是本院審酌各該言詞陳述及書面陳述作成時之情
    況，認為適當且業於本案經調查之證據，均有證據能力，合
    先敘明。
二、訊據被告癸○○矢口否認有何違反政府採購法犯行，辯稱：
    伊只是向子○○請教如何填寫標單，並沒有與之協議投標價
    額，也沒有提到哪區標到要如何合作云云。第查，被告癸○○於調查局訊問時已明白供承：子○○的聖凡公司與我的安
    泰公司在同一棟大樓，分居四、六樓，子○○是葬儀工會的
    秘書，我是會員，平時就有一些會務上的互動，約在89年6
    月24日投標截止日前兩天，我去他公司聊天，他提到上開招
    標案，問我有無興趣要參加投標，我向他表示，退輔會系統
    的招標案都有特定人士在做，我們能標嗎？子○○說，不管
    他們，我們各標各的，我說，我不知道要怎樣投標，子○○
    就叫我把公司的執照交給他，由他來寫標單，我就說，你有
    辦法，那就麻煩你幫我處理，第二天上午，我就去買七份標
    單，在下午連同公司執照等資料帶到聖凡公司交給子○○，
    由子○○決定投標總價，台北縣榮民服務處各區單身亡故榮
    民喪葬事務招標葬品標單也多由子○○決定，少部分由我等
    商量決定後，請聖凡公司的壬○○代為填寫安泰公司之標單
    後投寄，聖凡公司及安泰公司於第一區至第七區的投標總價
    均是由子○○決定的，目的是使二家公司不要做價格上的競
    爭等情綦詳（見同前偵查卷第14頁反面、第15頁）；而其於
    本院準備程序時起先雖辯稱：我有與子○○聯絡研究89年標
    案投標的金額，但當初我們去標就是用公會的牌價打8 折，
    就是因為地區不一樣，台北縣有三芝、瑞芳，距離板橋殯儀
    館的位置比較遠，所以比較遠的區價格比較高，如果這樣是
    圍標的話，我就承認我是圍標，我並沒有事先與聖凡公司說
    好哪一區給什麼工作承作，投標當天我與聖凡公司是分開寫
    標價的，所以我們沒有彼此告知，只是我們有共識是固定價
    格打8 折云云；同日旋又更異前詞坦承稱：「我確實有如起
    訴書第五頁所載的犯罪事實，我與聖凡公司協議在哪一區要
    由哪間公司寫比較低的標金以便得標」等語（均見本院(一)卷
    第194 頁），此核與其於調查局訊問時自白情節相符合。參
    以證人壬○○於本院審理時證述稱：卷附安泰公司之標單單
    價欄上之數字確係伊幫被告癸○○填寫的，亦有幫子○○寫
    訪價單等情屬實（見本院(四)卷第91頁），並有安泰公司之標
    單2 紙存卷可考（見同署93年度他字第3283號偵查(一)卷第94
    至95頁）及聖凡公司之台北縣榮民服務處區域單身亡故榮民
    喪葬事務招標葬品標單影本共6 張扣案可資佐證（詳見扣押
    物品清單編號第73號，以鉛筆書寫為證74），適核與被告癸○○上開供述伊確有委由壬○○代安泰公司填寫標單之情節
    相符。再者，法務部調查局臺北縣調查站於93年5 月13日，
    在臺北縣板橋市○○路456 號4 樓聖凡公司營業處所執行搜
    索時，有扣押招標地區劃分及售價概況說明影本2 紙（即扣
    押物品清單編號76號，詳見同署93年度警聲搜字第1413號偵
    查卷第35至38頁），而細觀諸上開招標地區劃分表之第一區
    至第七區「得標葬儀公司」欄位上分別清楚地以筆書寫方式
    記載著：第一區「俊、80.3 %、533930／祥、80.85%」、第
    二區「俊、537,630 ／537, 130」、第三區「80.8% 、533,
    930 ／俊、536,630 、80.7 %」、第四區「533,930 、80.3
    % ／祥、80.7% 」、第五區「533,930 、80.3% ／祥、80.7
    % 、536,630 」、第六區「80.3 %、533,930 ／俊、536630
    、80.7 %」、第七區「80.3 %、536630／俊、80.7% 、533,
    930 」，經本院將上開內容與卷附第一至七區之招標統計表
    （見同上他字偵查(一)卷第86至92頁）上記載內容相互比對後
    發現，安泰公司在第三、六、七區之投標金額為均為533,93
    0 元，而聖凡公司在第一、四、五區的得標金額則為533,93
    0 元，且安泰公司及聖凡公司在第二區之投標金額分別為53
    7, 130元及537630元，凡此種種均適與前開於聖凡公司營業
    處所扣押之招標地區劃分及售價概況說明影本書寫的文字、
    數字暨百分比換算之投標內容相吻合，並有聖凡公司及安泰
    公司各於第三、五、六、七區之單身亡故榮民喪葬事務招標
    葬品標單影本共8 紙（見同前偵查卷第17至24頁）、以及聖
    凡公司及安泰公司投標至北縣榮服處之各區報價標封、標單
    正本（詳見扣押物品清單編號5 號）存卷可按。據上可知，
    被告癸○○與同案被告子○○雙方就有關89年採購案之各該
    七個投標區域中安泰公司及聖凡公司之投標價格確有經過共
    同協議的結果，渠等有以協議方式互不為價格競爭乙節已甚
    明。則被告癸○○於本院最後一次審理時猶執詞以其未與同
    案被告子○○協議標價云云置辯，顯係臨訟飾卸之詞，無可
    採信。本案被告癸○○犯行事證已臻明確，洵堪採信。
三、被告庚○○與同案被告丑○、甲○○雙方，有事先達成協議
    以不為價格競爭之方式，由被告庚○○借用福達公司、福達
    葬儀社、榮安葬儀社、榮福葬儀社、永安葬葬儀社等五家公
    司行號之名義及證件，同案被告丑○則以誠安公司名義及證
    件，共同參與退輔會北縣榮服處第一區、第二區、第四區等
    三區採購案之投標，並由被告庚○○根據事先協議，統籌決
    定並責由不知情之員工填載上該六家公司行號在上開三個區
    域之投標價額，並囑託不知情之羅美婷向陽信銀行景美分行
    等至少購買台灣銀行支票18紙，供作上該各家公司行號在各
    區投標之押標金，而於89年6 月29日開標、決標時，第一區
    確係由榮福葬儀社以503,118 元得標。而第二區、第四區等
    確亦由誠安公司分別以519,750 元、507,480 元得標等情，
    業據被告庚○○於本院審理時供認不諱（見(三)卷第84頁、本
    院(四)卷第128 頁、第137 頁），此核與同案被告丑○於調查
    站暨檢察官偵查及本院訊問時自白其確有找被告庚○○合作
    投標，由被告庚○○決定投標單價，並約定標到者需利潤對
    分等情節（參見臺灣板橋地方署93年度他字第32 83號偵查
    (一)卷第46至48頁、第203至204頁、本院(三)卷第95頁），及同
    案被告甲○○於本院訊問時之自白情節相符合（參本院(三)卷
    第95頁）。又同案被告未○○、巳○○、辰○○、申○○於
    調查站暨檢察官偵訊時及本院訊問時供述：渠等確有分別將
    福達葬儀社、榮安葬儀社、榮福葬儀社、永安葬儀社之商行
    名義及證件出借給被告庚○○參與89年採購案投標乙節無誤
    （參同署93年度他字第3283號偵查(一)卷第41頁反面至44 頁
    、第116至120頁、第130至133頁、本院(二)卷第84至87頁）。
    此外，復有陽信銀行景美分行92年9月26日陽信景美第
    920081號函及所附89年6月23日羅美婷以該行0000 00000000
    號帳戶購買連號台灣銀行支票之資料（見同前偵查卷第146
    頁）、福達公司、福達葬儀社、榮安葬儀社、榮福葬儀社、
    永安葬儀社、誠安公司之單身亡故榮民喪葬事務招標葬品之
    各區報價標封、標單正本（見扣押物品清單編號4號）、福
    達公司、誠安公司基本資料查詢表各1份、臺北縣榮民服務
    處第一、二、四區域單身亡故榮民喪葬事務招標統計表共3
    張（同前偵查卷第86、87、89頁）、臺北縣榮民服務處臺北
    縣設籍之單身亡故榮民喪葬事務決標公告（公告日89年7月3
    日）1張（參見同前偵查卷第223頁）在卷可稽。本案被告庚○○犯行部分事證明確，堪以認定。
四、刑法修正後本案法律適用之說明：
    按行為後法律有變更者，適用行為時之法律。但行為後之法
    律有利於行為人者，適用最有利於行為人之法律，刑法第2
    條第1 項定有明文，而刑法第2 條係規範行為後法律變更所
    生新舊法律比較適用之準據法，是刑法第2 條本身雖經修正
    ，但該條文既屬適用法律之準據法，本身尚無比較新舊法之
    問題，應逕適用裁判時之刑法第2 條規定以決定適用之刑罰
    法律。次按法律變更之比較適用，比較時應就罪刑有關之共
    犯、未遂犯、想像競合犯、牽連犯、連續犯、結合犯，以及
    累犯加重、自首減輕暨其他法定加減（如身分加減）與加減
    例等一切情形，綜其全部罪刑之結果而為比較；且就比較之
    結果，須為整體之適用，不能割裂分別適用各該有利於行為
    人之法律，此即法律變更之比較適用所應遵守之「罪刑綜合
    比較原則」及「擇用整體性原則」（參照最高法院24年上字
    第4634號判例、同院27年上字第2615號判例，及最高法院95
    年第8 次刑事庭會議決議）。但此之所謂不能割裂適用，係
    指與罪刑有關之本刑而言，不包括易刑處分，事關刑罰執行
    之易刑處分仍應分別適用最有利於行為人之法律。易言之，
    倘所處之主刑同時有徒刑、拘役易科罰金、罰金易服勞役之
    情形時，關於易科罰金、易服勞役部分應分別為新舊法有利
    不利之比較，依刑法第2 條第1 項從舊從輕原則定其易刑之
    折算標準（最高法院96年度台非字第58號判決可參）。本案
    被告癸○○及庚○○行為後，刑法第28條、第41條、第42條
    、第47條等規定均業經修正，於94年2 月2 日經總統公布，
    並自95年7 月1 日起施行（以下簡稱新刑法，修正前刑法簡
    稱舊刑法），茲說明本案新舊刑法適用情形如下：
(一)、舊刑法第28條係規定：「二人以上共同實施犯罪之行為者，
    皆為正犯」，修正後則將成立共同正犯之標準，由共同正犯
    之共同「實施」犯罪，改為共同「實行」犯罪，修正理由係
    認「實施」一詞，在實務上向來認為涵蓋陰謀、預備、著手
    、實行等概念在內，惟基於近代刑法個人責任原則及法治國
    人權保障之思想，上開實務見解應有所修正，不應承認「陰
    謀共同正犯」及「預備共同正犯」為共同正犯之參與類型，
    然無礙於「共謀共同正犯」之成立。是修正後之共同正犯之
    可罰性要件之範圍業已限縮，乃屬行為可罰性要件之變更，
    自應比較新舊法。本件被告癸○○及庚○○而言，無論依修
    正前後規定，均構成共同正犯，並無有利或不利之區別。
(二)、舊刑法第41條第1 項前段規定：「犯最重本刑為五年以下有
    期徒刑以下之刑之罪，而受六個月以下有期徒刑或拘役之宣
    告，因身體、教育、職業、家庭之關係或其他正當事由，執
    行顯有困難者，得以一元以上三元以下折算一日，易科罰金
    。」，而被告行為時之易科罰金折算標準，依95年7 月1 日
    修正條文施行前罰金罰鍰提高標準條例第2 條前段之規定（
    該條業經總統於95年5 月17日公布刪除，並自95年7 月1 日
    失效），就其原定數額提高為100 倍折算1 日，則被告行為
    時之易科罰金折算標準，應以銀元100 元至300 元折算1 日
    ，經折算為新臺幣後，係以新臺幣300 元至900 元折算為1
    日；惟新刑法第41條第1 項前段則規定：「犯最重本刑為五
    年以下有期徒刑以下之刑之罪，而受六個月以下有期徒刑或
    拘役之宣告者，得以新臺幣一千元、二千元或三千元折算一
    日，易科罰金。」，則比較修正前後之易科罰金折算標準，
    應以舊刑法第41條第1 項前段規定較有利於被告癸○○。
(三)、舊刑法第42條第2 項前段規定：「易服勞役以一元以上三元
    以下折算一日。」。又被告癸○○行為時之易服勞役折算標
    準，依修正前罰金罰鍰提高標準條例第二條前段規定，就其
    原定數額提高為一百倍折算一日。本案被告行為時之易服勞
    役折算標準，應以銀元三百元折算一日，即新台幣九百元折
    算一日。惟新刑法第42條第3 項前段規定：「易服勞役以新
    台幣一仟元、二仟元或三仟元折算一日」。比較修正前後之
    易服勞役折算標準，以新刑法規定較有利於被告癸○○。
(四)、新刑法第47條第1 項規定「受『徒刑』之執行完畢，或一部
    之執行而赦免後，五年以內『故意』再犯有期徒刑以上之罪
    者，為累犯，加重本刑至二分之一。」，與舊刑法第47條規
    定「受有期徒刑之執行完畢，或受無期徒刑或有期徒刑一部
    之執行而赦免後，五年以內再犯有期徒刑以上之罪者，為累
    犯，加重本刑至二分之一。」不同，而本案被告庚○○再犯
    本罪既係出於故意，無論依修正前後刑法第47條之規定均構
    成累犯。
(五)、經綜合前述各項罪刑法律變更，整體為「從舊從輕」之比較
    結果，則被告庚○○部分應一體適用其行為時即舊刑法之規
    定，論以累犯及共同正犯，並未不利於被告庚○○；而就被
    告癸○○部分，其於所處之主刑中有關共同正犯部分，適用
    其行為時即舊刑法之規定，並未不利於被告癸○○，而其同
    時有徒刑易科罰金、罰金易服勞役之情形時，關於易科罰金
    、易服勞役部分之易刑標準應分別為新舊法有利不利之比較
    ，故依刑法第2 條第1 項從舊從輕原則，就徒刑易科罰金部
    分，以舊刑法第41條第1 項前段規定較有利於被告癸○○，
    就罰金易服勞役部分，則以新刑法第42條第3 項規定較有利
    於被告癸○○，合先敘明。
五、核被告癸○○、庚○○所為，係犯違反政府採購法第87條第
    4 項之意圖獲取不當利益，而以協議使廠商不為價格之競爭
    罪（起訴書贅引同法同條第5 項部分，業經公訴人更正減縮
    ）。被告癸○○與同案被告子○○間，及被告庚○○與同案
    被告丑○、甲○○間，分別有犯意聯絡及行為分擔，均為共
    同正犯。再者，被告癸○○係被告安泰公司之實際負責人即
    代理人，依同法第92條規定，被告癸○○因執行業務犯上開
    罪名，除依該條規定處罰其行為人即被告癸○○外，對安泰
    公司亦應科以該條之罰金。又查被告庚○○前於87年間，因
    妨害家庭案件，經臺灣臺北地方法院以87年度易字第1097號
    判處有期徒刑4 月，甫於87年7 月10日易科罰金執行完畢，
    此有臺灣高等法院被告前案紀錄表在卷可稽，其於五年內再
    犯有期徒刑以上之本罪，應依累犯之規定加重其刑。查上開
    招標案屬公共事務之發包程序，除涉及招標公平性外，亦包
    括公共事務之承作品質，本件招標案總決標金額達上千萬元
    ，被告癸○○、庚○○意圖獲取不當利益，使渠等所實際經
    營之公司與他人協議不為價格之競爭，已侵害國家、社會及
    身故榮民家屬之法益，爰審酌上情及被告癸○○、庚○○二
    人之各犯罪動機、目的、手段、智識程度、被告癸○○犯罪
    後先承認犯行嗣後飾詞否認犯行，被告庚○○犯後則坦承犯
    行，態度尚稱良好，及被告安泰公司代理人所犯上開情節之
    危害程度等一切情狀，分別量如主文所示之刑，並就被告癸○○所受徒刑及罰金部分分別諭知易科罰金及易服勞役之折
    算標準，以資懲戒。
六、扣案之招標地區劃分及售價概況說明影本1 份（即扣押物品
    清單編號第76號所示），係自聖凡公司搜索取得，為被告癸○○之共同正犯即被告子○○所有，係供渠等犯本罪所用之
    物，而刑法關於沒收之規定雖有修正文字以使適用更期明確
    ，但無影響刑罰之法律效果，且法律之適用應整體觀察，主
    從刑不宜割裂適用，而本件被告癸○○之犯行於所論罪之主
    刑之宣告既已經比較後決定適用修正前刑法，關於沒收從刑
    之諭知，亦應整體適用舊刑法，爰依舊刑法第38條第1 項第
    2 款規定，併予宣告沒收。至於自退輔會北縣榮服處搜索扣
    案之以安泰公司、聖凡公司、福達公司、福達葬儀社、榮福
    葬儀社、榮安葬儀社、永安葬儀社、及誠安公司名義之各區
    報價標封、標單正本（見扣押物品清單編號4 號、5 號），
    雖分別係供本案被告癸○○及庚○○犯本罪所用之物，惟已
    因渠等參與投標而交付予北縣榮服處，不復為被告癸○○及
    庚○○或同案被告子○○、丑○、甲○○所有，故無從併予
    諭知沒收；又除上述物品以外之其餘扣押物品清品所列之各
    該編號物品，均查無積極證據證明係專供被告癸○○及庚○○或渠等之共犯各犯本罪所用之物，故亦無從併予宣告沒收
    ，附此陳明。
七、公訴意旨另以：89年採購案嗣經其他未得標廠商檢舉後，經
    行政院公共工程委員會於89年9 月29日以工程稽字第890260
    41函認定不符政府採購法規定加以糾正。是以，退輔會北縣
    榮服處，再次報經退輔會核准於90年1 月間，重新辦理90年
    8 月至91年8 月間單身亡故榮民喪葬事務招標案（以下統稱
    90年採購案），總金額約一億餘元，退輔會北縣榮服處並針
    對臺北縣地區特性，將本次採購案劃分為七區：其中新五區
    涵蓋新莊市、五股鄉；永瑞區涵蓋永和市、瑞芳鎮；三鶯區
    涵蓋三峽鎮、鶯歌鎮；新店區涵蓋新店市；板橋區涵蓋板橋
    市；中和區涵蓋中和市；三淡區涵蓋三芝鄉、淡水鎮，分區
    辦理招標採購事宜，廠商得同時在各區域投標，但同一廠商
    僅能得標一區（即不得同時承作二區以上）因本採購案隱藏
    之潛在利益甚鉅。是以，庚○○因冀望藉此取得上該各區單
    身亡故榮民喪葬事務承作權，乃意圖影響採購結果及獲取不
    當利益，復承前參與89年採購案之概括犯意，於90年1 月間
    ，90年採購案招標時，借用福達公司（原登記負責人為己○○）、觀宏公司（原登記負責人為午○○）、福達葬儀社（
    登記負責人為未○○）等三家公司行號之名義及證件，再次
    參與新五區、新店區、中和區等三區採購案之投標，亦遭聖
    航殯葬有限公司等其他殯葬業者以低價圍標，是以三區均未
    得標。因認被告庚○○此部分所為亦係涉犯政府採購法第87
    條第4 項之罪嫌（起訴書原認被告庚○○所涉犯法條為政府
    採購法第87條第4 項及同條第5 項，嗣經公訴人於補充理由
    書中將被告庚○○所涉犯起訴法條減縮更正為政府採購法第
    87條第4 項），且認此部分犯行與被告庚○○前開論罪科刑
    部分，依修正前刑法第56條規定，有連續犯之裁判上一罪關
    係云云。惟按政府採購法第87條第5 項對於「意圖影響採購
    結果或獲取不當利益，而借用他人名義或證件投標者」、「
    容許他人借用本人名義或證件參加投標者」之處罰規定，係
    於91年2 月6 日方修法增定。又按政府採購法第87條第4 項
    （與91年2 月6 日修正前同法第87條第4 項之規定相同）規
    定：「意圖影響決標價格或獲取不當利益，而以契約、協議
    或其他方式之合意，使廠商不為投標或不為價格之競爭者，
    處六月以上五年以下有期徒刑，得併科新台幣一百萬元以下
    罰金。」之處罰，其所謂「使廠商不為投標或不為價格之競
    爭」之「廠商」，係本罪行為之客體。如投標之廠商本無投
    標之意思，僅為陪標而容許他人借用其人名義或證件參加投
    標者，因該廠商並非政府採購法第87條第4 項規定之被害客
    體，自不能以該罪相繩。故在91年2 月6 日政府採購法第87
    條第5 項修正公布生效前，若行為人僅係單純借用他人名義
    或證件參與投標之行為，則出借名義或證件之「廠商」，本
    身既無參與投標或競價之意思，行為人自無使該「廠商」不
    為投標或不為價格競爭決意之可言，不得依修正前政府採購
    法第87條第4 項規定處罰。至行為人是否該當於公平交易法
    所規範之聯合行為，係另一問題。此觀政府採購法第10 4條
    第1 款（91年2 月6 日修正前亦同）就機關辦理採購，發現
    廠商有容許他人借用本人名義或證件參加投標者，僅應將其
    事實及理由通知廠商，並附記如未提出異議者，將刊登政府
    採購公報而已，對該借用他人名義、證件投標及容許他人借
    用本人名義、證件參加投標者，並無科處刑罰之規定，參以
    91年2 月6 日修正之政府採購法第87條第5 項增訂：「意圖
    影響採購結果或獲取不當利益，而借用他人名義或證件投標
    者，處三年以下有期徒刑，得併科新台幣一百萬元以下罰金
    。容許他人借用本人名義或證件參加投標者，亦同。」之處
    罰，足徵修正前之政府採購法第87條第4 項，並未涵蓋廠商
    借牌陪標之行為在內甚明，此有最高法院94年度台上字第10
    00號著有判決可資參照。第查，本案被告庚○○借用福達公
    司、觀宏公司、福達葬儀社等三家公司商行名義或證件參於
    90年採購案之投標，而同案被告福達公司、觀宏公司、及福
    達葬儀社之登記名義負責人容許被告庚○○借用其等本人名
    義或證件參加投標者之行為時間係發生在90年1 月間，但政
    府採購法第87條第5 項關於借牌投標之處罰規定，係於91年
    2 月6 日始公布施行，於91年2 月8 日生效，依前揭最高法
    院判決要旨及罪刑法定原則，故在政府採購法第87條第5 項
    增訂之前縱有上開行為，究屬不罰之行為，自不得以修正後
    之第87條第5 項加以處罰，且此非法律變更，並無新舊法比
    較問題。再參以依91年2 月6 日修正公布前之政府採購法第
    101 條第1 款確有規定：「機關辦理採購，發現廠商有下列
    情形之一，應將其事實及理由通知廠商，並附記如未提出異
    議者，將刊登政府採購公報：一、容許他人借用本人名義或
    證件參加投標者。．．．」，對有容許他人借用本人名義或
    證件參加投標行為之廠商，機關亦僅得將之刊登政府採購公
    報，並無科以刑罰之規定，益見修正前之政府採購法第87條
    第4 項所處刑罰之行為，並未涵蓋廠商借牌陪標在內。是以
    ，本件被告庚○○為求得標，而向同案被告福達公司、觀宏
    公司、福達葬儀社等三家公司商行之登記名義負責人借牌陪
    標之行為，因係發生於90年1 月間，當時政府採購法並無處
    罰借牌之行為，故其行為應屬行為時之法律所不罰。而本院
    就被告庚○○此部分犯行部分，原應為無罪之諭知，惟公訴
    意旨認此部分與前開有罪部分有連續犯關係，屬裁判上一罪
    ，爰不另為無罪之諭知。
貳、被告子○○、聖凡公司被訴部分：
一、公訴意旨略以：被告子○○與同案被告癸○○二人，意圖獲
    取不當利益，共同基於犯意聯絡，事先達成協議不為價格之
    競爭等方式，由被告子○○以其聖凡公司名義及證件，同案
    被告癸○○則借用安泰公司（原登記負責人為寅○○）名義
    及證件，共同參與退輔會北縣榮服處第三區、第五區、第六
    區、第七區等四個區域採購案之投標，並由子○○根據事先
    協議，統籌依下列方式填載上該二家公司各區投標價額。迄
    於89年6 月29日開標、決標時，第五區確係由聖凡公司得標
    ；第三區、第六區、第七區等三區確均由安泰公司得標；而
    聖凡公司、安泰公司於上開四區之得標總價額均相同，即均
    同為533,930 元。因認被告子○○係違反政府採購法第87條
    第4 項之罪嫌，並應依政府採購法第92條之規定，對被告聖
    凡公司科以同法第87條第4 項之罰金等語。
二、按被告死亡或為被告之法人已不存續者，應諭知不受理之判
    決，刑事訴訟法第303 條第5 款定有明文。
三、查本案被告子○○業於96年2 月29日死亡，此有財團法人佛
    教慈濟綜合醫院台北分院於96年2 月9 日出具之死亡證明書
    、個人基本資料查詢結果各1 份附卷可稽。又被告聖凡公司
    業於94年8 月11日經授中字第0943264243號辦理解散登記在
    案，此有公司資料查詢1 份在卷可憑。則依照上開說明，被
    告子○○及聖凡公司部分，爰不經言詞辯論，均逕為不受理
    之判決。
、被告丙○○被訴部分：
一、公訴意旨略以：被告丙○○為退輔會北縣榮服處專員，負責
    北縣榮服處綜合業務，並兼辦政風業務，為依法令從事於公
　　務之人員。緣退輔會北縣榮服處報經退輔會核准於89年6 月
  　間辦理前揭89年採購案，丙○○事先將本次退輔會北縣榮服
    處辦理之89年採購案預訂之底價及屆時將改採合理標等資訊
    洩漏與子○○、庚○○、癸○○等人知悉，並接受子○○、
    庚○○、癸○○等人期約：得標後由每一區得標廠商提供50
    萬元（七區共350 萬元）交由丙○○統籌運作，俾圖利子○○、庚○○、癸○○等人事後得以順利標得退輔會北縣榮服
    處全部區之採購案。嗣於89年06月29日開標當日，果不然，
    主管機關之北縣榮服處竟未經廢標、重新公告招標等政府採
    法所明白規定之法定程序，片面宣佈不採原招標公告中載明
    以最低價為決標之標準，改採合理標決標，凡投標商之標價
    高於底標或低於底標百分之八十者，均不予決。此雖經現場
    其他參予投標之廠商當場抗議，然北縣榮處主持本次招標案
    之總幹事胡炎武等人，竟以該處有行政裁量權案為由予以駁
    斥，而將89年採購案所屬全部七區採購案決標於子○○、庚○○、癸○○等人實際掌控之福葬儀社（一區）、誠安公司
    （二區、四區）、安泰公司（三區、六區、七區）、聖凡公
    司（五區）。因認被告丙○○所為，涉犯刑法第132 條第1
    項洩漏國防以外秘密罪嫌、貪污治罪條例第4 條第1 項第5
  　款違背職務期約收受賄賂罪嫌。
二、公訴人認被告丙○○涉有上開犯嫌，係以(一)被告丙○○於台
    北縣調查站及檢察官偵訊時之供述、(二)同案被告乙○○於台
    北縣調查站及檢察官偵訊時之供述、(三)搜索聖凡公司扣押物
    編號3 號之標單影本其上有註記「岳」、(四)扣押物編號10號
    丙○○身分證等相關文件影本、(五)庚○○之榮福葬儀社、甲○○及丑○之誠安公司、子○○之聖凡公司、癸○○之安泰
    公司共同將台北縣轄下七區之採購案均以略高底價百分之八
    十之價額得標之異常現象、(六)退輔會北縣榮服處89年6 月27
    日簽呈（改採合理標決標）、同年月29日簽呈（招標會議記
    錄呈核）、同年月30日簽呈（招標記錄表、決標等相關資料
    呈核、(七)行政院公共工程委員會89年9 月29日以工程稽字第
    89026041號函，為其主要論據。訊據被告丙○○固坦承其於
    退輔會擔任專職，有於89年採購案中參與喪葬物品訪價工作
    等情屬實，惟堅詞否認有何洩漏國防以外秘密及違背職務期
    約收受賄賂犯行，並辯稱：伊並非89年採購案的承辦人，只
    是奉承辦人之命進行關於喪葬物品的訪價，訪價完畢後即將
    資料交給承辦人員辦理，直到訂定底價人員於89年6 月29日
    上午7 點半才決定底價，所以在此之前伊絕對不可能知道底
    價，也不可能去洩密，故伊並沒有將89年採購案預訂之底價
    及屆時將改採合理標等資訊洩漏予子○○、庚○○、癸○○
    ，亦未曾接受子○○、庚○○、癸○○期約由得標廠商提供
    50萬元交由伊統籌運作等語。被告丙○○選任辯護人則為其
    辯護稱：本件89年採購案，被告丙○○除因兼辦政風之職務
    身分，曾奉長官指示進行訪價作業，為時約一星期外，嗣將
    訪價結果交付承辦人後，即未再接觸招標業務，至於招標案
    始末之公文簽核及決策形成，被告更從未參與；又89年採購
    案之截標日期為89年6 月24日16時，而改採合理標係於89年
    6 月26日召開招標作業講習研討會會議中做成之決定，又底
    價之決定，則於89年6 月29日開標當日由副處長召集小組會
    議後，由副處長核定，故無論改採合理標或決定底價，均係
    發生於截標時點之後，業者豈有於投標前知悉，乃致為此更
    改標單之可能；而同案被告乙○○於偵訊時所為不利被告丙○○供述，乃傳聞而來，依法不得為證據等語。
三、按犯罪事實應依證據認定之，無證據不得認定犯罪事實；又
  　不能證明被告犯罪或其行為不罰者，應諭知無罪之判決，為
    刑事訴訟法第154 條第2 項、第301 條第1 項所明文。又事
    實之認定，應憑證據，如未能發現相當之證據，或證據不足
    以證明，自不能以推測或擬制之方法，為裁判之基礎，最高
    法院40年台上字第86號判例意旨、69年台上字第1531號判例
    意旨參照。末按認定不利於被告之事實，須依積極證據，苟
    積極證據不足為不利於被告事實之認定時，即應為有利於被
    告之認定，更不必有何有利之證據，最高法院30年上字第81
    6 號判例可參。
四、經查：
(一)、本件89年採購案公告之截標日期為「89年6 月24日16時」、
    決標方式為「採公開招標，以合於招標文件規定，且在底價
    以內之最低標為得標葬儀商」，此有台北縣榮服處於89年6
    月9 日公告之公開招標公告（台北縣設籍之單身亡故榮民喪
    葬事務）、台北縣榮民服務處單身亡故榮民喪葬事務投標須
    知各1 份存卷可憑（見同署93年度他字第3283號偵查(二)卷第
    36至40頁）。而依據卷附北縣榮服處於89年6 月26日召開之
    「台北縣榮民服務處單身亡故榮民喪葬招標作業講習研討」
    會議紀錄記載，該會議主持人於會議中有提及「本次（即89
    年採購案）決標原則，經與會人員溝通意見，熱烈討論後，
    採取底價內之最低標為得標廠商或採總標價於底價百分之八
    十以內之最低標為得標葬儀商，均有瑕疵，亦都有糾紛，為
    防患投標葬儀商有蓄意惡性搶標情事發生及維護榮民權益，
    採合理標，由承辦單位簽奉首長核定，並於當日開標前當場
    宣布」、「底價之訂定，於開標當日（即89年6 月29日）上
    午7 時30分，由副處長、總幹事、輔導組長、服務組長、政
    風等研討訂定底價，由承辦單位簽奉首長核定」，此有該次
    講習研討紀錄表1 份存卷可稽（見同前偵查卷第55至64頁）
    。復參酌證人丁○○於本院審理時證述稱：伊奉命為89年採
    購案承辦人，負責計畫，包括訪價，但伊並未參與訂定底價
    ，那是由組長以上層級負責的，而原本只有伊一人負責訪價
    ，經伊上簽呈請處長再指示二到三人參與，處長指示會計及
    政風派辛○○與丙○○共同參與。伊等是依照訪價單上面內
    容去進行自己的訪價。伊等是根據台北縣、台北市相關共同
    性的殯葬地方，還有些外來的地方也會詢問，如或是板橋殯
    儀館辦理公祭時伊等也會詢問喪家，再共同參考。訪價工作
    天約3 至5 天，在26日之前所有訪價單要交給伊，伊訪價結
    果為688,000 元，辛○○則為675,853 元，丙○○是625,90
    0 元，伊再根據訪價單訂出參考的底價即三個人訪價結果的
    平均值，而於29日上午，由組長以上層級人員訂出底價，伊
    與被告丙○○等人均有列席，由伊負責報告訪價結果給訂底
    價的人員參考；又於6 月26日前揭講習研討時，伊負責製作
    會議紀錄，當時處長有進來拿著政府採購法和與會人員討論
    ，討論完畢之後，在該會議裡面長官指示要伊簽呈出來改採
    合理標，伊遂擬簽呈送經長官於6 月28日核示後才確定等語
    （見本院(四)卷第20至29頁），並有由證人丁○○於89年6 月
    27日製作嗣經處長范祚胤於同年月28日批准之簽呈1 份存卷
    可考（見同前他字偵查(二)卷第53頁），而該簽呈之說明欄三
    已載明「決標原則：依輔導會頒及政府採購法規定，決標原
    則以合於招標文件規定，且在底價以內之最低標為得標葬儀
    商，採總價決標。為防患投標葬儀商有蓄意惡性搶標情事發
    生，經本處與會同仁討論後，依採購法第58條決標原則，擬
    採總標價於底價百分之八十以內之最低標為得標葬儀商，凡
    高於本處底價者與總價低於底價百分之八十以內之最低標為
    得標葬儀商，凡高於本處底價者與總標價低於底價百分之八
    十以下均不決標予該葬儀商，較為合理，本項於開標前由主
    持人當場宣在」。再據證人即北縣榮服處處長范祚胤於本院
    審理時具結後證稱：因為政府採購法剛公布施行不久，大家
    並不是很清楚該如何處理招標事宜，怕有不合理搶標現象，
    遂有總幹事、政風、會計、副處長等人來伊辦公室討論如何
    做比較好，但在89年6 月26日研討會之前並沒有確定要改成
    合理標，伊於89年6 月28日批示丁○○的簽呈，簽呈上面寫
    低於百分之八十均不決標，就是要避免惡意搶標的情形發生
    ，在6 月29日開標之前伊並沒有對承辦人員告知要改採合理
    標等語（見本院(四)卷於95年12月20日上午9 時50分審判筆錄
    第6 至15頁）。另證人即原任職北縣榮服處副處長高祿（原
    名卯○○）於本院審理時證稱：當時我們第一次實施採購法
    ，對於內容不清楚，我們認為合理的價格就是合理標，我們
    不知道採購法還有合理標，所以我們認為是合理的價格就是
    合理標，伊有主持北縣榮服處於89年6 月26日招標作業講習
    研討會，會議討論的結論改採合理標，以避免有棺木1 塊錢
    、壽衣1 塊錢等不合理搶標現象，之後才會有簽呈出來，首
    長有指示要採合理標；89年採購案開標當日是由我主持，開
    標前一個小時訂定底價也是由我主持，參與訂底價之人有總
    幹事、輔導組長辛○○、服務組長張律仁、副處長、政風、
    會計、承辦人員丁○○，依規定訪價人員不能是決定底價的
    人；開標時退輔會有派監標人員，也有二位法律顧問在場，
    在會場開標之前才對外公布底標，現場開標之後，發現有標
    價過低，最低有8 萬多元，與我們底標相差很多，當天係採
    合理標決標，退輔會監標人員並沒有要求我們廢標，所以就
    繼續執行等情（見同前審判筆錄第20至32頁）。又證人辛○○於本院審理時證稱：伊於89年間係任榮服處招標輔導組長
    一職，有負責訪價，訪價方式為依項目表所列項目詢問廠商
    及葬儀社陳列產品的價目，標案後來有開會決定底價，底價
    是保密的，我們參加人員並不知道底價等語（見本院(四)卷95
    年12月20日9 時50分審判筆錄34至35頁）。綜合上述各證人
    所述各節可知，有關89年採購案係於89年6 月26日講習研討
    會中始正式討論議決改採合理標，由承辦單位簽奉首長核定
    ，並於當日開標前當場宣布，且決標之底價係於89年6 月29
    日上午開標前一小時由底標編組人員決定後，始得以確定，
    而參與投標之廠商則早於89年6 月24日16時前，即需決定渠
    等參與投標之標價，並以限時掛號郵寄至北縣榮服處承辦人
    員，則僅參與訪價工作而無權決定底標之被告丙○○，衡情
    其應無從於上開採購案之底標及開標時改採合理標等決議均
    尚未確定前，即未卜先知於截標期限前將上開資訊洩漏予被
    告子○○、癸○○及庚○○等人之理。
(二)、其次，本件89年採購案公告的決標底價為「623,000 元」，
    此有北縣榮服處89年7 月3 日決標公告1 份存卷可考（見前
    他字偵查(二)卷第41頁）；復參酌證人丁○○、辛○○及被告
    丙○○三人詢價結果依序為688,000 元、675,853 元及625,
    900 元，此有上開三人之詢價單3 紙在卷可憑（見同前他字
    偵查(二)卷第87至89頁），而上開三人之詢價結果，總價相差
    非遠；則衡情，從事殯葬業者對於殯葬用品的市場價格為何
    亦鮮有不知之理。而依據卷附台縣榮服處單身亡故榮民喪葬
    事務投標須知第10條之決標原則第4 、5 項已明確規定：「
    決標原則以合於招標文件規定，且在底價以內之最低標為得
    標葬儀商，採單項報價總價決標」、「決標時，如總標價或
    部分標價偏低，明顯不合理，有降低服務品質，不能履約或
    其他特殊情形者，得於三日內到處提出說明或擔保，．．所
    稱標價偏低係指下列情形之一：總標價低於底價百分之八
    十者。．．」（見同前他字偵查(二)卷第38頁），則可推算出
    本件89年採購案之決標底價百分之八十即為「498,400 元」
    （即623,000 元×80%） 。是以，舉凡參加89年採購案之投
    標殯葬業者均不難根據渠等從業經驗以推斷上開投標須知所
    指標價偏低之情形為何，亦不難避免投標標價偏低之情形。
    再者，觀諸卷附北縣榮服處第一至七區域單身亡故榮民喪葬
    事務招標統計表記載的各區參與投標之葬儀商所決定的投標
    價額，其中不乏將標價定在公告底標623,000 元至底標百分
    之八十即498,400 元之間者，其中第一、二、四區域即各有
    12 家 之多、第三、五、六區域亦有多達10家、第七區域則
    有8家 （詳見同前他字偵查(二)卷第86至92頁）。是以，該等
    未搶低標價而以合理標價爭取得標機會的廠商，仍非少數（
    以上均含得標之聖凡公司、安泰公司、榮福葬儀社及誠安公
    司），當無從以此即逕自臆測推論該等廠商均係預先自被告
    丙○○或其他熟知投標內情者洩漏底價或屆開標時將改合理
    標等資訊後，始決定其等之標價。
(三)、況且，參酌前揭自聖凡公司營業處所執行搜索而扣押之招標
    地區劃分及售價概況說明影本2 紙，其上記載著聖凡公司得
    標的第五區域標價為：「533,930 、80.3% ／祥、80.7% 、
    536,630 」，則經還原換算可知，聖凡公司投標當時所認定
    該競標區域之市場行情價格應為664,920 元（即533,930 元
    ÷80.3%） ，此顯與被告丙○○有訪查之市場價格625,900
    元不同，亦與北縣榮服處於89年所公告的底價金額623,000
    元迥異。又倘若被告子○○、癸○○及庚○○能事先以不正
    當管道得知89年採購案決標底價及屆時將採合理標等資訊，
    則衡情渠等大可以在標單上填寫幾接近於底標之百分之80即
    498,400 元之價格，焉有需甘冒其他競標廠填寫較接近498,
    400 元之數額因而得標的風險，仍填寫高於該價額3 萬餘元
    的標價之理？然而，並無積極確切的證據證明被告聖凡公司
    及安泰公司用以決定投標價額之基礎，係根源自被告丙○○
    將89年採購案預訂之底價及屆時將採合理標的資訊洩漏予被
    告子○○、癸○○的結果。故尚不得僅因被告聖凡公司、安
    泰公司、榮福葬儀社及誠安公司分別於上開7 個區域以略高
    於決標底價百分之80之價額得標，即謂之為異常現象，亦無
    從據此推論被告子○○、癸○○及庚○○三人有何期約行賄
    被告丙○○之犯行。從而，公訴意旨認被告丙○○有將洩漏
    國防以外秘密予同案被告子○○、癸○○及庚○○乙節，實
    仍有合理懷疑存在。
(四)、至於自聖凡公司搜索扣得之扣押物編號3 號之標單影本其上
    有註記「岳」，惟該標單影本經與卷附由被告丙○○訪價時
    所製作之標單（見同前偵查(二)卷第88頁）內容加以比對後發
    現，該二份標單格式雖完全相同，惟其上各項目單價數額已
    多有不同，且其上以手寫阿拉伯數字部分的字跡亦明顯有異
    ，足見二份標單係有所差別。又細觀上揭被告丙○○所製作
    的訪價單背面有由其註記「1.以上紙紮、冰藏、禮堂等依據
    台北市（縣）殯儀館公部價錢，2.其餘部分參照各公司辦理
    本處榮民喪葬所報估價單，並酌市場價格概估。.. 」 等字
    ，則被告丙○○既負責的89年採購案的訪價工作，衡情自可
    能向包含聖凡公司在內之多家殯葬業者查詢各殯葬用品的市
    場價格。參以證人丁○○已證述其等進行訪價時會詢問台北
    縣、市相關的殯葬業者等情屬實（見本院(四)卷第21頁），而
    證人即同案被告子○○於本院審理時結證稱：上開標單上有
    「岳」字係因為丙○○有向我們公司訪查價錢，因為我們要
    投標的時候要注意如何投標，就依照丙○○的價錢來作衡量
    ，我去服務處時，組長、輔導員都會問起我價錢，丁○○與
    辛○○都有跟我訪價過，有人來訪價時我就會紀錄下來作為
    投標的參考等語（見本院(四)卷第56頁、第63頁）。則上開扣
    押物編號3 號之標單影本其上註記「岳」字，是否係因被告
    丙○○向同案被告子○○訪價時，由同案被告子○○私自記
    錄下來的結果？仍無法斷然排除此一可能性，故尚無從遽引
    該紙標單做為認定被告丙○○洩漏標及改採合理標等資訊犯
    行之依據。
(五)、至於自聖凡公司搜索扣得之扣押物編號10號丙○○身分證、
    戶口名簿、退伍令等相關文件影本。被告丙○○辯稱：係因
    與被告子○○熟識，且聽說子○○的女兒與入出境管理局的
    人認識，有委託他替伊辦護照，而交付上開資料等語，此核
    與證人子○○亦證稱：因被告丙○○委託伊辦理出國的護照
    需用到上開資料等語相符（見本院(四)卷第58頁），而此部分
    扣案證物至多僅能證明被告丙○○與同案被告子○○間確有
    特殊交情，被告丙○○信任同案被告子○○而將上開物品託
    付保管。然該等物證亦不足以推論被告丙○○有何洩漏標及
    改採合理標資料予同案被告子○○乙節。則縱使被告丙○○
    此部分抗辯屬虛妄，仍不能以此資為不利被告丙○○之認定
    。
(六)、又證人乙○○雖於本院審理時證稱：伊在開標之後沒多久就
    有聽癸○○與伊聊天時耀武揚威地說溜嘴說他與子○○是花
    錢得標的，交給子○○去打點，但沒有說要打點的對象為何
    人；又事隔開標一、二年之後，有聽丙○○的同事說，改採
    合理標，一區五十萬元，統籌之後交出去三百五十萬元，又
    有一次癸○○的員工開著丙○○的車子去保養被同事看到發
    現車上有錢及領款條，這錢是封口費，約有二、三十萬元；
    而在開標過後隔半年，庚○○也有告知伊一個區五十萬元，
    他負責三個區，所以交了一百五十萬元給子○○去統籌，剩
    下都由子○○負責等語。惟經被告丙○○之選任辯護人進一
    步詰問證人乙○○有關其所聽聞行賄事件之具體人、事、時
    、地究竟為何，證人乙○○則證稱其並未被告知，也無從求
    證其真實性，伊覺得一定是雙方有勾結才有可能於開標時變
    動程序，伊是依照事情的經過來推測的等語（見本院(四)卷第
    34至45頁）；而被告丙○○亦否認證人乙○○上開證述情節
    之真實性，又證人癸○○則於本院審理時具結後證稱：伊沒
    有為了得標而拿150 萬元行賄他人，開標後未曾向乙○○表
    示參與投標一區50萬元等語（見本院(四)卷第50至55頁），另
    證人庚○○於本院審理時證稱：伊絕對沒有向乙○○說過標
    一區要花50萬元，但一區要花50萬元之事，伊也有聽聖航公
    司的程心炳說過等語（見本院(四)卷第107 頁）。是以，證人
    乙○○上開證述情節既非其親身見聞，且證人癸○○及庚○○均否認有對證人乙○○傳述上情，則證人乙○○依據傳聞
    及其個人臆測而自行推論89年採購案改採合理標係與被告丙○○受賄有關聯之證詞，依法不得作為本案之證據。
(七)、此外，檢察官並未明確指出被告丙○○究係於何時、何地、
    以何方法，將退輔會北縣榮服處辦理89年採購案預訂之底價
    及屆時將改採合理標等資訊洩漏予同案被告子○○、癸○○
    及庚○○，以及究係於何時、何地，以何方法，接受同案被
    告子○○、癸○○或庚○○期約得標後由每一區得標廠商提
    供50萬元（七區共計350 萬元），復未積極舉出證明此部分
    事實之證據及證明方法；亦未具體說明其既認定被告丙○○
    有違背職務期約收受賄賂而予以追訴之同時，何以未將與之
    對合為行求違背職務期約交付賄賂之子○○、癸○○及庚○○等人併予追訴之緣由。復查無其他積極確切之證據足資認
    定被告丙○○有何洩漏國防以外之秘密及違背職務期約收受
    賄賂犯行，既不能證明被告丙○○此部分犯罪，本院尚無法
    形成被告丙○○有罪之心證，基於依前開說明及罪證有疑利
    於被告之原則，自應依法為被告丙○○無罪之諭知。
據上論斷，應依刑事訴訟法第299 條第1 項、第301 條第1 項、
第303 條第5 款，政府採購法第87條第4 項、第92條，刑法第2
條第1 項前段、第11條前段、刑法第28條、修正前刑法第41條第
1 項前段、刑法第42條第3 項、修正前刑法第47條、第38條第1
項第2 款，罰金罰鍰提高標準條例第1 條前段、修正前罰金罰鍰
提高標準條例第2 條，判決如主文。
本案經檢察官簡美慧到庭執行職務。
中　　華　　民　　國　　96　　年　　5 　　月　　28　　日
                  刑事第十二庭  審判長法  官    徐蘭萍
                                      法  官    林漢強
                                      法  官    林淑婷
以上正本證明與原本無異。
如不服本判決，應於判決送達後10日內，向本院提出上訴狀。
                                      書記官    林金良
中　　華　　民　　國　　96　　年　　5 　　月　　28　　日
附錄本案論罪科刑法條全文：
政府採購法第87條第4項：
意圖影響決標價格或獲取不當利益，而以契約、協議或其他方式
之合意，使廠商不為投標或不為價格之競爭者，處6 月以上5 年
以下有期徒刑，得併科新臺幣1 百萬元以下罰金。
政府採購法第92條
廠商之代表人、代理人、受雇人或其他從業人員，因執行業務犯
本法之罪者，除依該條規定處罰其行為人外，對該廠商亦科以該
條之罰金。
